最高法院刑事判決                              八十八年度台上字第一八○七號
    上  訴  人  乙○○
                甲○○
    右  一  人
    選任辯護人  陳化義律師
右上訴人等因偽造文書案件，不服台灣高等法院中華民國八十六年四月二十四日第二
審更審判決（八十五年度上更(二)字第一○六八號，起訴案號：台灣台北地方法院檢察
署八十二年度偵字第一六七九七號），提起上訴，本院判決如左：
    主  文
原判決撤銷，發回台灣高等法院。
    理  由
本件原判決認定上訴人乙○○、甲○○夥同乙○○之姊黃羅玉花及李介裕、容才金（
以上三人均已判處罪刑確定），共同意圖為自己不法之所有，於民國七十九年六月間
，在台北市○○○路一○四一號十二樓之八成立「自立財團」股友社，並在報紙刊登
廣告，訛稱有財團及股市主力主持，可代為買賣股票，保證日進斗金，只要新台幣（
下同）百萬資金，每月獲利在八十萬元以上，李介裕冒名「陳志立」，容才金冒名「
周卓明」，黃羅玉花冒名「季玉樺」「黃莫綺」、「黃紫樺」，對外行騙，乙○○負
責會計，甲○○則擔任業務員，使林秋密閱報信以為真，先於七十九年六月十九日，
在台北市電信局交付「自立財團」股友社入會費十萬元與容才金，並由容才金交付由
渠等預先偽造（主要內容推由乙○○撰寫）之「自立財團」負責人「周林光」、「黃
莫綺」，外務員「周卓明」之收據單一紙，均足生損害於周林光、黃莫綺及周卓明本
人，同日林秋密再付容才金「營業員辦理融資之報酬」六萬元（未立收據），同月二
十日又交付容才金開戶費五十萬元（未立收據），同月二十一日黃羅玉花電話訛稱已
以每股七百八十七元之價格，代為買入國泰人壽股票二十張，使林秋密於翌（二十二
）日交付容才金八百四十萬元（未立收據），嗣黃羅玉花詐稱已以每股八百十五元賣
出，賺得五十六萬元，林秋密乃要求交付開戶資料、股票、溢價款等資料，惟乙○○
等人旋即離開該址，甲○○則仍與李介裕、容才金、黃羅玉花共同基於原來概括犯意
，另改在台北市○○○路，繼以「強棒出擊」股友社對外行騙，林秋密於同年月下旬
某日下午二時許，在台北市○○路電信局營業廳，繳付三萬五千元之入會費給甲○○
，由甲○○交付由渠等預先偽造之「強棒出擊」業務員「張金福」名義之收據，得款
後，均由渠等朋分花用，亦足生損害於「張金福」本人，惟不久「強棒出擊」亦告結
束他遷不明，林秋密始知受騙等情。因而撤銷第一審不當之判決，改判論處上訴人乙
○○共同及上訴人甲○○共同連續行使偽造私文書，足以生損害於他人罪刑，固非無
見。
惟查：(一)刑法第二百十條之偽造文書罪，採形式主義，以無製作權人冒用他人名義製
作內容不實之文書為要件，且須二者兼備始可。故如製作權人製作內容不實之文書，
或無製作權人製作內容真實之文書，即均與該條之構成要件有間。本件依卷內資料，
「自立財團」股友社之收據，係由「周卓明」「周林光」「黃莫綺」三人分別以外務
員、負責人名義具名立具（偵查卷第四頁）；「強棒出擊」股友社之收據，則由「張
金福」以業務員名義出具（偵查卷第五頁），如果無訛，則「自立財團」股友社是否
果無「周卓明」、「黃莫綺」「周林光」；「強棒出擊」股友社亦無「張金福」其人
﹖能否謂收據上其等之印章，並非其等所親蓋﹖或上訴人二人並未獲「周林光」等三
人，上訴人甲○○亦未獲「張金福」之授權而製作﹖如何得謂各該收據係偽造﹖原審
未詳予查明、剖析及說明。(二)告訴人林秋密提出之八十年三月十三日殷登泰與黃姓女
子之電話交談錄音譯文雖載有黃姓女子稱：「他（李介裕）掌風第一個打到羅玉英會
計，……」「羅玉英要出來，甲○○也要出來……」云云（偵查卷第二十頁、第四十
頁），但錄音帶經原審當庭播放後，黃羅玉花已否認其即為該錄音中之黃姓女子（原
審上訴字卷第九十五頁）。是否屬實，自應就其聲音為聲紋比對、鑑定，以明真相，
原審未予查明，即率採該錄音為判決基礎，逕認黃姓女子即係上訴人乙○○之姊黃羅
玉花，據以認定乙○○在「自立財團」股友社擔任會計，為本件共犯，亦嫌速斷而不
足以昭折服。上訴意旨指摘原判決違法，非無理由，認仍應發回更審，期臻翔適，關
於詐欺罪部分，因原判決認與發回（偽造文書）部分有方法結果之裁判上一罪關係，
併予發回，附此明。
據上論結，應依刑事訴訟法第三百九十七條、第四百零一條，判決如主文。
中      華      民      國    八十八    年      四      月     十四     日
                              最高法院刑事第二庭
                                  審判長法官  莊  來  成
                                        法官  呂  潮  澤
                                        法官  謝  俊  雄
                                        法官  白  文  漳
                                        法官  蘇  振  堂
      右正本證明與原本無異
                                              書  記  官
中      華      民      國    八十八    年      四      月     十九     日
